【裁判字號】    90,台上,6642
【裁判日期】    901031
【裁判案由】    違反懲治走私條例
【裁判全文】
最高法院刑事判決                                九十年度台上字第六六四二號
    上  訴  人  甲○○
右上訴人因違反懲治走私條例案件，不服台灣高等法院中華民國九十年六月二十日第
二審更審判決（九十年度上更(二)字第二七三號，起訴案號：台灣基隆地方法院檢察署
八十七年度偵字第三五六四號），提起上訴，本院判決如左：
    主  文
原判決撤銷，發回台灣高等法院。
    理  由
本件原判決認定：上訴人甲○○係台北市○○○路○段一○七號九樓之一福豪紀企業
有限公司（下稱福豪紀公司）之負責人，邱韋惇（未經起訴）為該公司經理，與大陸
人氏徐福記，三人基於私運管制物品進入台灣地區之犯意聯絡，趁福豪紀公司向中國
黑龍江省強盛木材製品公司（下稱強盛公司）購買冰淇淋棒（ICE CREA M STICKS）
二千箱機會，推由邱韋惇前往大陸強盛公司裝貨櫃一只，徐福記負責點貨，惟實際僅
裝一千九百九十箱，另於貨櫃內夾藏與申報貨名不符，且完稅價格逾公告管制數額新
臺幣（下同）十萬元，由牛羊睪丸製成之大陸高蛋白膠囊十箱（共計三十三萬七千五
百粒，完稅價格二十七萬元）。裝載完畢由中國大陸轉經日本國石垣島運至台灣基隆
港，並於民國八十七年五月九日委託東南報關行之李清福向財政部基隆關稅局申報進
口（報單號碼為AW/87/2595/0035號）。嗣於同年月十一日（當時尚未投單報關），
於臺北縣汐止市中國貨櫃廠經基隆關稅局查獲。李清福乃轉委任明暉報關有限公司之
陳政誠，於同年月十五日將其餘合法申報之冰淇淋棒向財政部基隆關稅局投單提領等
情。因而撤銷第一審之科刑判決，改判論處上訴人以共同私運管制物品進口，逾公告
數額，累犯罪刑，雖非無見。惟查：（一）有罪判決書之事實一欄，為適用法令之依
據，應將法院依職權認定與犯罪構成要件有關之事項，詳記於事實欄，然後於理由內
逐一說明其憑以認定之證據，使事實及理由兩相一致，方為合法。若事實未有此記載
，而理由加以說明，為理由失其依據，而事實有此記載，理由未予說明，則為理由不
備，按諸刑事訴訟法第三百七十九條第十四款規定，其判決當然為違背法令。經查上
訴人對進口貨櫃內夾藏上開查扣物品被查獲一情，固不否認，惟自始即辯稱：伊事前
完全不知情云云，而原判決既以上訴人係與邱韋惇、徐福記共犯，推由其二人在大陸
負責裝貨為犯罪事實，即認上訴人係以共謀之方式，參與本件走私，為共謀共同正犯
，則其「共謀」之事實，即屬與犯罪構成要件有關之事項，必須依憑證據認定之。然
原判決就上訴人與邱韋惇、徐福記如何有犯意聯絡及如何謀議共犯，並未說明其認定
所憑之證據及理由，揆諸前開說明，已有認定事實不憑證據及判決不備理由之違法。
（二）有罪之判決書，對被告有利之證據不採納者，應說明其理由，為刑事訴訟法第
三百十條第二款所明定。故有罪判決書對於被告有利之證據，如不加採納，必須說明
其不予採納之理由，否則即難謂無判決不備理由之違誤。經查證人邱韋惇於原審證稱
：「是我去點貨，貨出了以後，強盛公司的廠長說有贈送這些東西一併裝在貨櫃裡面
，貨是我去買的，員工徐福記點貨，我有在場，但沒有詳細看」、「（問：有無與被
告說有這些東西？）沒有」等語（上更(二)卷第二十六、二十七頁），證人邱冠銘證稱
：「老闆知道後就請報關行來處理，老闆只負責買貨，至於進出口由我負責接駁」、
「（問：你事前是否知道裝有牛羊睪丸？）不知道」等語（上更(一)卷第五十七頁），
依上開證詞以觀，上訴人否認事前知悉有夾藏查扣物品情事，尚非虛妄，原審對於上
開有利於上訴人之證詞，何以不足為上訴人有利之認定，並未於理由中明不予採信
之理由，亦有理由不備之違法。（三）原判決事實欄認定上訴人於八十七年五月九日
委託東南報關行之李清福向財政部基隆關稅局申報進口，於八十七年五月十一日，於
台北縣汐止市中國貨櫃廠經基隆關稅局查獲等情；然依卷附進口報單所載前開貨品之
報關日期為同年月十五日；證人梁本雄（即基隆關稅局機動巡查隊第一分隊長）在法
務部調查局航業海員調查處（下稱海調處）調查時證稱：「（問：你查獲前述貨櫃時
，來貨有無經過提單報關？）當時尚未投單報關，等到查獲不明膠囊十箱，並依法扣
押後，貨主才將其餘合法申報之冰淇淋棒投單提領」（調查卷第六頁背面），證人李
清福在海調處調查時亦證稱：「此份報單是我接受福豪紀公司委託代為申報該批來貨
，但在尚未投單前，因為海關機動隊已查獲來貨有夾藏中藥膠囊情事，並通知貨主到
場拆櫃進倉，貨主甲○○的太太始通知我該來貨有夾藏中藥膠囊之事……故我才將相
關進貨資料轉交給基隆明暉報關，向基隆關稅局投單提領前述之來貨」（調查卷第十
七頁背面、第十八頁正面）；證人陳政誠於海調處調查時證稱：「於今（八十七）年
五月中旬我接到台北市生基有限公司負責人李清福電話，託我代為申報此份報單，但
我已於日前經由新聞報導得知該批來貨業已遭基隆關稅局機動隊查獲來貨夾藏膠囊情
事，故我表示不願意接受委託申報，但李清福向我表示貨主福豪紀公司對於該批來貨
夾藏大陸中藥乙事已知悉，貨主表示仍要投單，將來貨中合法之貨物提領出來，因此
我才接受其委託申報」（調查卷第二十頁背面、第二十一頁正面）各等語，且查進口
報單左上角記載「報關人名稱‧簽章：明輝報關有限公司」、右上角記載「進口日期
：八十七年五月九日、報關日期：八十七年五月十五日」（詳調查卷第十九頁之進口
報單），顯見被告委託李清福及李清福轉委託陳政誠向海關申報投單時，均係於基隆
關稅局於八十七年五月十一日查獲之後，則原判決上開所認定之事實，即與卷內筆錄
及證物之內容不相適合，屬證據上之理由矛盾，本院前次發回意旨已為指摘，原判決
仍未詳細調查，審慎認定，致瑕疵依然存在，自難認於法無違。上訴意旨執以指摘，
非無理由，應認原判決有撤銷發回之原因。
據上論結，應依刑事訴訟法第三百九十七條、第四百零一條，判決如主文。
中      華      民      國     九十     年      十      月    三十一    日
                              最高法院刑事第十一庭
                                  審判長法官  林  增  福
                                        法官  邵  燕  玲
                                        法官  吳  昆  仁
                                        法官  陳  世  雄
                                        法官  惠  光  霞
      右正本證明與原本無異
                                              書  記  官
中      華      民      國     九十     年     十一     月      五      日


司法院資訊處製作；財團法人民間司法改革基金會備份。
